臺北高等行政法院判決
　　　　　　　　　　　　　　　　　　 93年度訴字第01641號
　　　　　　　　　　　　　　　.
原　　　告　甲○○
被　　　告　勞工保險局
代　表　人　乙○總經理）住同.
訴訟代理人　丁○○兼送達代收.
　　　　　　丙○○
上列當事人間因勞工保險條例事件，原告不服行政院勞工委員會
中華民國93年3月22日勞訴字第0920073392號訴願決定，提起行
政訴訟。本院判決如下：
    主  文
訴願決定、審議審定及原處分均撤銷。
被告應作成給付原告新臺幣貳拾玖萬柒仟元之行政處分。
訴訟費用由被告負擔。
    事  實
一、事實概要：緣本件原告以其於民國（下同）91年4月13日上
    班途中發生車禍致顏面遺存醜形，於92年7月8日向被告申請
    殘廢給付。案經被告將原告所具殘廢診斷書及彩色照片送請
    被告專科醫師審查，審查意見認：「依所附照片顯示，病患
    顏面存留之疤痕規則平整，亦無組織凹陷，與給付標準不符
    」。被告爰認定原告所患未符合殘廢給付請領規定，乃以92
    年8月20日保給殘字第09260700700號函（下稱系爭處分）否
    准原告所請殘廢給付。原告不服，循序申請審議、提起訴願
    ，均遭駁回，遂向本院提起本件行政訴訟。
二、兩造聲明：
　(一)原告聲明求為判決：
  1.訴願決定、審議審定及原處分均撤銷。
  2.被告應作成核付原告殘廢給付540日新臺幣（下同）297,000
　  元之行政處分。
  (二)被告聲明求為判決：駁回原告之訴。
三、兩造之主張：
甲、原告主張之理由：
一、訴願機關完全採信被告答辯，未詳加審驗原告所提之理由，
    並無其他較積極之查證行動證明原告傷殘實情，例如派員實
    地查訪了解抑或通知原告前往直接受檢，實嚴重違反勞工保
    險條例立法意旨，令人難以甘服。
二、查勞工保險條例第53條附表，即殘廢給付標準表「頭臉頸部
    醜行」障害系列附註二之(二)：「在顏面部遺存．．．或5公
    分以上之不規則線狀痕，或直徑3公分以上之組織凹陷，與
    人相遇時可引起他人注意之程度」者。則據上述法規，原告
    傷口經治療後仍遺留10X2公分，應即符合殘廢給付標準，而
    被告為達拒絕給付目的，對法律之規定為擴張解釋，指「係
    原告傷口形狀未具有規則性線狀痕或非直線型態」，被告謂
    凡受傷部位傷痕必須符合固定痕路與形狀，然此與法律相牴
    觸，蓋查驗原告傷痕，自當已依法檢送「殘障診斷書」，被
    告竟不重視具有法律效果之證明文件（開具殘障診斷書醫師
    須負虛偽不實之刑事責任），反而全盤採信被告特約專業醫
    師之意見，僅以原告所送照片就決定原告殘廢未達給付標準
    ，顯有違誤。
三、負親自治療原告傷情之中國醫藥學院附設醫院專業主治醫師
    所開具殘障診斷書，尚無法取信被告，唯有被告所特約醫師
    才能看出照片所顯示之傷殘程度，進而據以表示審查意見，
    再予判定與給付標準不符。又「當事人主張事實須負舉證責
    任，倘其所提出之證據不足為主張事實之證明，自不能認其
    主張之事實為真實。」改制前行政法院36年判字第16號判例
    意旨參照。至於被告之特約醫師審查相片方法過程是用目視
    審查抑或以特別儀器審查，被告並無交代，實難謂公平公正
    。
乙、被告主張之理由：
一、按勞工保險被保險人之殘廢詳狀是否符合勞工保險殘廢給付
    標準表「頭、臉、頸部醜形障害」系列規定之給付標準，事
    涉醫理專業領域，非被告或勞工保險監理委員會之一般承辦
    人員所能逕予認定。故被告於審核保險給付案件時，除以被
    保險人或受益人檢附之診斷書等書面資料予以審核外，如有
    必要，亦須另外徵詢專科醫師意見或實地派員訪查瞭解實情
    等，故法令明文規定保險人或監理會為審核保險給付或爭議
    事項，得調查有關文件，得另行指定醫院或醫師複檢、並得
    通知出具診斷書之醫院診所檢送必要之有關診療病歷等，即
    雖以專門醫師診斷證明為依據，審查核定權仍在被告。
二、本案經被告將原告所送殘廢診斷書及彩色照片送請被告專科
    醫師審查，其審查意見認原告顏面遺存之疤痕「規則平整」
    ，亦無組織凹陷，與給付標準不符，此有審查意見表附原卷
    可稽，是被告依據特約專科醫師醫理見解所為核定，於法自
    屬有據。復查原告不服系爭處分，向勞工保險監理委員會申
    請審議，經該會將全案資料送請該會專科醫師審查，其審查
    意見亦認原告顏面遺存疤痕未達顯著醜形之標準，而經該會
    審定駁回在案。是本案既經被告及勞工保險監理委員會兩位
    專業醫師審查結果皆認原告顏面遺存之疤痕為「規則之線狀
    疤痕」，且「無組織凹陷」，未達顯著醜形之給付標準，從
    而被告核定不予給付，並無違法或不當。
    理  由
壹、程序方面：
　　本件原告起訴後，被告之代表人已由廖碧英變更為蔡吉安再
    變更為乙○，茲由新任代表人具狀聲明承受訴訟，核無不合
    ，應予准許，先為明。
貳、實體方面：
一、本件原告以因陳舊性顏面撕裂傷致遺存醜形為由，於92年7
    月8日檢據向被告申請殘廢給付。案經被告檢具原告所送殘
    廢診斷書及其補送拍攝日期為92年7月21日之患部彩色照片
    送被告特約專科醫師審查，其審查意見為：「依照片顯示，
    病患顏面存留之疤痕規則平整，亦無組織凹陷，與給付標準
    不符。」此有被告特約專科醫師審查意見表影本附原處分卷
    可稽。據此，被告遂以原告顏面遺存之疤痕規則平整，無組
    織凹陷，殘廢程度未達勞工保險條例第53條附表即殘廢給付
    標準表「頭、臉、頸部醜形」障害系列附註二之請領規定，
    乃核定否准所請殘廢給付。嗣原告不服系爭處分，92年9月8
    日申請審議，檢附拍攝日期為92年9月3日之患部彩色照片並
    主張其顏面遺存10X2公分不規則傷痕及凹陷乙節。經勞工保
    險監理委員會檢附上揭勞工保險殘廢診斷書及拍攝日期分別
    為92年7月21日、同年9月3日之患部彩色照片等相關資料送
    特約專科醫師審查，並依其審查意見：「依財團法人中國醫
    藥學院附設醫院診斷書及所附照片審查，本例顏面疤痕未達
    顯著醜形標準，核定不給付，並無不當。」而審定駁回，此
    有勞工保險監理委員會特約醫師審查意見表附原審定卷可稽
    。則本件原告顏面遺存之疤痕是否達勞工保險殘廢給付標準
    表「頭、臉、頸部醜形」障害系列附註二之請領規定即為本
    件兩造爭執之所在。
二、按「被保險人因普通傷害或罹患普通疾病，經治療終止後，
    如身體遺存障害，適合殘廢給付標準表規定之項目，並經保
    險人自設或特約醫院診斷為永久殘廢者，得按其平均月投保
    薪資，依同表規定之殘廢等級及給付標準，1次請領殘廢補
    助費，殘廢給付標準如附表2。被保險人領取普通傷病給付
    期滿，或其所患普通傷病經治療1年以上尚未痊癒，如身體
    遺存障害，適合殘廢給付標準規定之項目，並經保險人自設
    或特約醫院診斷為永不能復原者，得比照前項規定辦理。」
    「被保險人因職業傷害或罹患職業病，經治療終止後，如身
    體遺存障害適合殘廢給付標準表規定之項目，並經保險人自
    設或特約醫院診斷為永久殘廢者，依同表規定之殘廢等級及
    給付標準，增給百分之50，1次請領殘廢補償費。被保險人
    領取職業傷病給付期滿，尚未痊癒，如身體遺存障害，適合
    殘廢給付標準表規定之項目，並經保險人自設或特約醫院診
    斷為永不能復原者，得比照前項規定辦理。」勞工保險條例
    第53條、第54條分別定有明文。次依勞工保險條例第53條附
    表即勞工保險殘廢給付標準表第57項障害項目規定「頭部、
    顏面部或頸部受損壞致遺存顯著醜形者」為第10級殘廢等級
    ，給付標準220日。而「頭、臉、頸」障害系列附註則規定
    ：「一、頭部、顏面部及頸部之醜形係指本表前列眼瞼、鼻
    及耳廓缺損以外，遺存於頭部、臉部及頸部日常露出有礙外
    觀之醜形者。二、『顯著醜形』依左列範圍為準：(一)在頭部
    遺存手掌大（不包括五指）以上之瘢痕者。(二)在顏面部遺存
    雞卵大以上之瘢痕或5公分以上之不規則線狀痕，或直徑3
    公分以上之組織凹陷（與人相遇時可引起他人注意之程度）
    者。(三)在頸部遺存手掌大（不包括含五指）以上之瘢痕者。
    (四)女性被保險人按第8等級給付。另「查勞工保險殘廢給付
    標準第57項『頭部、顏面部或頸部受損壞致遺存顯著醜形者
    』，以顏面部遺存日常露出有礙外觀之醜形者為給付要件，
    惟附註二之(二)並未明確規定一處或多處合計遺存5公分以上
    之不規則線狀痕者，始符合規定。為保障被保險人殘廢給付
    權益，可就有利於被保險人之原則，如『一處遺存5公分以
    上之不規則線狀痕』或『多處合計遺存5公分以上之不規則
    線狀痕』，而其疤痕已達有礙外觀，致與人相遇時可引起他
    人注意之程度者，均得依前揭規定請領殘廢給付。．．．」
    、「按勞工保險殘廢給付標準表第57項頭部、顏面部或頸部
    受損壞致遺存顯著醜形者附註二之(二)規定之3種條件之間係
    屬「或」之關係，文義上各自獨立，亦即「5公分以上之不
    規則線狀痕」並不以「瘢痕」或「組織凹陷」為必要條件，
    是以經審核被保險人之顏面遺存5公分以上之不規則線狀痕
    ，應即符合殘廢給付標準；係指該線狀痕未具有規則性或非
    直線型態。」復為行政院勞工委員會90年2月14日台90勞保
    字第0002298號函釋及92年9月25日勞保三字第0920051265
    號函釋在案，核與上開規定意旨無違，被告辦理相關案件，
    自得據之適用。
三、本院查：
  (一)依財團法人中國醫藥學院附設醫院92年6月27日出具同日治
    療終止審定原告成殘之勞工保險殘廢診斷書，其「治療經過
    」欄記載「病人因左前額顏面撕裂傷於91年4月14日至本院
    急診，於縫合手術後入院，於91年4月23日出院，經門診多
    次追蹤，現仍遺留10X2公分不規則線狀疤痕。」；其「殘廢
    部位」欄記載「顏面」；其「殘廢詳況」欄則勾選「顏面部
    遺存雞卵大以上之瘢痕或5公分以上之不規則線狀痕，或直
    徑3 公分以上之組織凹陷（與人相遇時可引起他人注意之程
    度）者」，故原告顏面部遺存之疤痕為10X2公分，且係不規
    則之線狀痕，此有該殘廢診斷書附於原處分卷可按，顯已逾
    上開「5公分以上之不規則線狀痕」之要件。
  (二)雖被告檢具原告所送殘廢診斷書及其補送拍攝日期為92年7
    月21日之患部彩色照片送被告特約專科醫師審查，其審查意
    見為：「依照片顯示，病患顏面存留之疤痕規則平整，亦無
    組織凹陷，與給付標準不符。」，有被告特約專科醫師審查
    意見表影本附原處分卷可稽。又經原告申請審議，檢附拍攝
  　日期為92年9月3日之患部彩色照片，經勞工保險監理委員會
    檢附上揭勞工保險殘廢診斷書及拍攝日期分別為92年7月21
    日、同年9月3日之患部彩色照片等相關資料送特約專科醫師
    審查，依其審查意見為：「依財團法人中國醫藥學院附設醫
    院診斷書及所附照片審查，本例顏面疤痕未達顯著醜形標準
    ，核定不給付，並無不當。」而審定駁回，有勞工保險監理
    委員會特約醫師審查意見表附原審定卷可稽。然觀諸原告關
    於本案，前後曾提出拍攝日期為92年7月21日、同年9月3日
    、同年9月5日、同年11月13日等多張患部彩色照片供參，有
    上揭彩色照片附於原處分卷及原審定卷可參，惟其中拍攝日
    期為92年7月21日及同年9月3日之彩色照片，就原告患部殘
    留之疤痕影像不甚明顯，核與上揭卷內其餘彩色照片多張，
    就原告患部殘留疤痕顏色較深且明顯之情形有別，經本院於
    94年5月19日言詞辯論期日當庭勘驗原告顏面部疤痕之結果
    ，原告顏面所遺留之10X2公分長之疤痕，與其四周皮膚相較
    ，顏色甚深且顯而易見，與上揭卷內所附原告於92年9月5日
    、同年11月13日拍攝之彩色照片影像甚為接近，故本件或因
    拍攝當時之光線、角度、手法及沖印之技術不同，造成原告
    所提出之照片中關於原告所遺留之疤痕影像有差距，然原告
    本人既經親自到庭，經本院審酌確有留存如其於92年9月5日
    、同年11月13日拍攝之彩色照片上所示之疤痕，自得依較接
    近其本人現狀之上揭彩色照片作為本件認定之依據。
  (三)茲依原告所遺留之疤痕顯示，其疤痕乃位在原告左額頭上方
    接近頭部位置，縱貫原告左額穿過眉毛中間部位達眉毛下方
    ，略呈Ｓ形狀，其眉毛部位之疤痕有部分遭截斷且呈凹陷之
    情形，又該疤痕係術後所遺留，雖寬度不大，惟並非直線型
    態且非平整規則，又其疤痕之色澤較深，與四周皮膚比較，
    仍有不小之差距，與原告面對時觀察即甚為明顯，該疤痕顯
    而易見，已達於與人相遇時可引起他人注意之程度，自應符
    合勞工保險殘廢給付標準表「頭、臉、頸部醜形」障害系列
    附註二之(二)所稱「5公分以上之不規則線狀痕」之情形，亦
    可認其與人相遇時可引起他人注意之程度發生，符合前揭所
    稱之「顯著醜形」之要件甚明。至被告及勞工保險監理委員
    會之特約專科醫師審查結果，雖認原告所遺留之疤痕不符合
    「顯著醜形」之要件，惟既係以原告上揭拍攝患部影像較不
    明顯之照片為其等認定之參考依據，自可能有失真誤認之情
    形，故無從以此即為不利於原告之認定，附此敘明。
  (四)至有關原告主張其係因「職業傷害」而請求本件殘廢給付部
    分，為兩造所不爭，且原告曾因同一事故，經被告核發職災
    之傷病給付，亦有卷附現金給付資料簡要查詢作業影本1紙
    在卷可參，故原告此部分之主張乃屬有據。
四、綜上所述，原告之主張，尚屬可採。原處分以原告系爭申請
    醜形殘廢給付部分不符勞工保險殘廢給付標準表規定之殘廢
    程度為由否准，認事用法，尚有違誤，審議審定及訴願決定
    未予糾正，亦有未合，原告起訴請求撤銷原處分、審議審定
    及訴願決定及判命被告應作成核付原告職業傷害殘廢給付54
    0日297,000元之行政處分（日投保薪資550元x540日），為
    有理由，應予准許。
據上論結，本件原告之訴為有理由，爰依行政訴訟法第98條第3
項前段，判決如主文。
中　　華　　民　　國　　94　　年　　6　　  月　　 2　　日
                       第一庭審判長法  官　姜素娥
                                   法  官  陳國成
                                   法  官  陳秀
上為正本係照原本作成。
如不服本判決，應於送達後20日內，向本院提出上訴狀並表明上
訴理由，如於本判決宣示後送達前提起上訴者，應於判決送達後
20日內補提上訴理由書（須按他造人數附繕本）。
中　　華　　民　　國　　94　　年　　6　　  月　　 2　　日
 　　  　　　　　　　 　　  　     書記官  呂美玲
